臺灣高等法院民事判決
110年度上易字第608號
上  訴  人  許華珊  


訴訟代理人  余淑杏律師                      
            陳育萱律師
被  上訴人  林鴻國  
上列當事人間分配表異議之訴事件，上訴人對於中華民國110年3
月31日臺灣新北地方法院110年度訴字第167號第一審判決提起上
訴，本院於110年10月12日言詞辯論終結，判決如下：
    主      文
原判決廢棄。
原法院一０八年度司執字第一二二六五三號分割遺產強制執行事
件，民國一０九年十一月二十七日製作之分配表表一，其中次序
編號七所列之執行費逾新臺幣貳仟壹佰伍拾貳元及次序編號九所
列之被上訴人第二順位抵押權之分配金額逾新臺幣貳拾陸萬玖仟
零壹拾肆元部分，均應予剔除，不得列入分配。
第一、二審訴訟費用由被上訴人負擔。
    事實及理由
壹、程序方面：
一、本件被上訴人經合法通知，未於言詞辯論期日到場，核無民
    事訴訟法第386條各款所列事由，爰依上訴人之聲請，准由
    其一造辯論而為判決。　
二、按債權人或債務人對於分配表所載各債權人之債權或分配金
    額有不同意者，應於分配期日1日前，向執行法院提出書狀
    ，聲明異議。異議未終結者，為異議之債權人或債務人，得
    向執行法院對為反對陳述之債權人或債務人提起分配表異議
    之訴，聲明異議人未於分配期日起10日內向執行法院為前2
    項起訴之證明者，視為撤回其異議之聲明，強制執行法第39
    條第1項、第41條第1項前段、第3項前段定有明文。查原法
    院108年度司執字第122653號分割遺產強制執行事件（下稱
    系爭執行事件或程序），係上訴人及原審原告陳許麗華、許
    麗鳳及許麗惠以原法院106年度家訴字第42號、本院107年度
    家上字第341號民事判決及最高法院108年度台上字第1578號
    民事裁定及確定證明書為執行名義（下稱系爭執行名義），
    聲請就被繼承人許江秀英如附表所示之遺產（下稱系爭不動
    產），予以變賣，所得價金扣除上訴人及訴外人許萬生所支
    付之費用後，由上訴人、原審原告及訴外人許萬金、許萬生
    各按應繼分比例（即各6分之1）分配，就拍賣系爭不動產執
    行所得金額新臺幣（下同）3,176萬7,120元，原法院民事執
    行處（下稱執行法院）於民國109年11月27日製作分配表（
    下稱系爭分配表），其中系爭分配表表1（即就附表編號1至
    8不動產部分拍賣執行所得金額3,150萬元）次序編號9將被
    上訴人之第二順位抵押權（下稱系爭抵押權）債權之分配金
    額列為850萬元，系爭分配表表1次序編號7被上訴人之執行
    費列為6萬8,000元，原訂110年1月5日實行分配；惟上訴人
    在上開分配期日前之109年12月25日具狀對系爭分配表表1次
    序編號9、7所列之被上訴人之分配金額及執行費均聲明異議
    主張被上訴人之系爭抵押權分配金額逾20萬元及執行費逾16
    0元部分，均應予剔除，不列入分配。又本件執行法院未依
    強制執行法第40條第1 項規定更正系爭分配表，異議未終結
    ，上訴人經執行法院通知，而於110年1月13日向原法院提起
    分配表異議之訴，並於同日檢附本件起訴狀向執行法院作為
    起訴之證明等情，有上訴人提出執行法院109年12月1日函（
    含系爭分配表）、同年月30日執行命令及原法院收狀附於起
    訴狀等件（見原審卷17至30頁、9頁）可稽，並據本院調閱
    系爭執行事件全卷核閱明確（見外放執行卷一、二及電子卷
    證）。揆諸前揭說明，上訴人依強制執行法第41條第1項規
    定提起本件分配表異議之訴，程序尚無不合。　　
三、次按於第二審不變更訴訟標的，而補充或更正事實上或法律
    上之陳述者，非為訴之變更或追加。此觀民事訴訟法第463
    條準用第256條規定自明。查本件上訴人於原上訴聲明為系
    爭分配表表1次序編號7所列之執行費逾1,600元及次序編號9
    所列分配金額逾20萬元應予剔除，不得列入分配；嗣重新計
    算後於110年10月5日更正聲明為:系爭分配表表1次序編號7
    所列之執行費逾2,152元及次序編號9所列被上訴人分配金額
    逾26萬9,014元，均應予剔除，核屬不變更訴訟標的而補充
    事實上及法律上之主張，非屬訴之變更或追加。　
貳、實體方面：
一、上訴人主張：伊持系爭執行名義聲請系爭執行事件，執行法
    院製作系爭分配表表1，將被上訴人之系爭抵押權之分配金
    額列為850萬元，執行費列為6萬8,000元。惟依鈞院103年度
    上字第409號民事判決（下稱系爭判決）認定被上訴人對許
    萬金就系爭抵押權所擔保之借款債權（下稱系爭債權）僅有
    20萬元本息，足見被上訴人與許萬金間逾20萬元本息（共計
    26萬9,014元）部分並無債權存在，依此計算之執行費應係2
    ,152元。故系爭分配表表1次序編號9所列被上訴人分配債權
    金額850萬元，應減為26萬9,014元，次序編號7所列執行費6
    萬8,000元，應減為2,152元，逾此之分配金額、執行費均應
    剔除，不列入分配。爰依強制執行法第41條規定，求為命主
    文第2項所示之判決（原審為上訴人敗訴之判決，上訴人不
    服，提起上訴）。上訴聲明：如主文所示。
二、被上訴人未於言詞辯論期日到場，亦未提出其他書狀為任何
    聲明或陳述。　
三、按強制執行法第41條所定分配表異議之訴，其訴訟標的為對
    分配表之異議權。強制執行事件債權人以他債權人聲明參與
    分配之債權不存在為異議權之理由，其本質上即含有消極確
    認債權不存在訴訟之性質，須於確認該有爭議之債權不存在
    後，始得為剔除該債權於分配表外之形成判決，依舉證責任
    分配法則，應先由主張該債權存在之被上訴人負舉證之責（
    最高法院101年度台上字第904號、105年度台上字第1942、1
    908號、107年度台上字第736號裁判意旨參照）。次按稱最
    高限額抵押權者，謂債務人或第三人提供其不動產為擔保，
    就債權人對債務人一定範圍內之不特定債權，在最高限額內
    設定之抵押權，民法第881條之1第1項定有明文。本件上訴
    人主張被上訴人對於許萬金之系爭抵押權所擔保之系爭債權
    僅有系爭判決所認定之20萬元本息等語，依上說明，應由被
    上訴人就系爭抵押權所擔保之債權超逾20萬元本息部分存在
    一節，負舉證責任。查被上訴人前以許萬金向其借款850萬
    元，提供許江秀英所有之不動產設定系爭抵押權，且允諾於
    101年3月間清償，惟屆至仍未清償，依消費借貸之法律關係
    請求許萬金如數清償，經原法院以102年度重訴字第143號（
    下稱143號）判決許萬金應給付被上訴人320萬元本息，駁回
    被上訴人其餘之訴，被上訴人就敗訴部分未聲明不服而告確
    定，許萬金就敗訴部分不服，提起上訴，經系爭判決審酌相
    關支票、銀行帳戶資料及證人許萬生、顏正男、楊育修、張
    仲顏及黃信芬之證詞後，認定許萬金已清償部分借款，尚欠
    20萬元，判命許萬金應給付被上訴人20萬元，及自起訴狀繕
    本送達翌日即101年12月11日起至清償日止，按年息百分之5
    計算之利息。嗣被上訴人不服提起上訴，經最高法院104年
    度台上字第576號（下稱576號）裁定駁回確定在案，有143
    號判決、系爭判決及576號裁定附卷可稽（見原審卷245至25
    3頁、37至49頁），且有系爭不動產登記謄本、抵押權設定
    契約書及他項權利證明書可稽（見外放執行卷、143號卷5至
    9頁），並經本院調閱前開民事事件電子卷證核閱無誤。參
    以許萬生、許萬金於系爭執行程序亦聲明異議表示系爭抵押
    權所擔保之系爭債權僅有系爭判決所認定之20萬元本息，有
    109 年12月23日聲明異議狀可稽（見外放執行卷二），而被
    上訴人就上訴人主張之事實，於原審及本院已於相當時期受
    合法之通知，均未提出準備書狀或到庭為爭執，堪認上訴人
    主張:被上訴人之系爭抵押權所擔保之系爭債權應為20萬元
    及自起訴狀繕本送達翌日即101年12月11日起至清償日止，
    按年息百分之5計算之利息，堪可採信。又按最高限額抵押
    權所擔保之原債權，除本節另有規定外，因抵押物因他債權
    人聲請強制執行經法院查封，而為最高限額抵押權人所知悉
    ，或經執行法院通知最高限額抵押權人者而確定。但抵押物
    之查封經撤銷時，不在此限，民法第881條之12第1項第6款
    定有明文。系爭不動產經上訴人聲請強制執行，執行法院於
    108年10月1日查封登記系爭不動產，並以查封登記書通知抵
    押權人即被上訴人，該查封登記書已於108年11月4日合法送
    達被上訴人，且該查封登記迄未撤銷等節，有系爭不動產登
    記謄本及新北市新莊地政事務所法院囑託限制登記網路作業
    登記完畢通知清單、查封登記函、原法院送達證書附於系爭
    執行事件卷宗可考（見本院卷133頁、外放執行卷及電子卷
    證），是系爭抵押權所擔保之系爭債權於108年11月4日經執
    行法院通知被上訴人時已告確定，則系爭抵押權所擔保之系
    爭債權利息應為自101年12月11日起至108年11月4日止，按
    年息百分之5計算之利息即6萬9,014元（計算式:〈20萬×5%/3
    65〉×2519＝69013.7，個位數以下四捨五入，下同），是被上
    訴人受分配之系爭分配表表1次序編號9系爭抵押權之分配金
    額應為26萬9,014元，逾此範圍應予剔除，又依此計算之執
    行費亦應併同更正為2,152元（計算式:269,014×8÷1000＝2,1
    52），逾此範圍亦應予剔除。  
四、綜上所述，上訴人依強制執行法第41條第1項規定，請求系
    爭執行事件所製作系爭分配表表1，次序編號7所列之執行費
    逾2,152元及次序編號9所列之被上訴人第二順位抵押權之分
    配金額逾26萬9,014元部分，均應予剔除，不得列入分配，
    為有理由，均應予准許。從而原審為上訴人敗訴之判決，尚
    有未合，上訴意旨指摘原判決不當，求予廢棄改判，為有理
    由，爰由本院廢棄改判如主文第2項所示。
五、本件事證已臻明確，兩造其餘之攻擊或防禦方法及所用之證
    據，經本院斟酌後，認為均不足以影響本判決之結果，爰不
    逐一論列，附此敘明。
六、據上論結，本件上訴為有理由，依民事訴訟法第450條、第4
    63條、第385條第1項前段、第78條，判決如主文。
中　　華　　民　　國　　110 　年　　10 　　月　　26 　日
                  民事第三庭    
                      審判長法  官  王怡雯
                            法  官  呂綺珍
                            法  官  王育珍

附表：被繼承人許江秀英之遺產及分割方法
編號 遺產項目 權利範圍 分割方法及應繼分比例 1 新北市○○區○○段000 地號土地 10000 分之618 全部變價分割。所得價金分別扣除19萬605 元、70萬6655元，由上訴人、許萬生分別取得後，所餘款項再由上訴人、原審原告、許萬金、許萬生按應繼分比例即每人各6 分之1 比例分配。 2 新北市○○區○○段0000○號建物（新北市○○區○○路00號） 全部  3 新北市○○區○○段0000○號建物（新北市○○區○○路00號2 樓 全部  4 新北市○○區○○段0000○號建物（新北市○○區○○路00號3 樓 全部  5 新北市○○區○○段0000○號建物（新北市○○區○○路00號4 樓） 全部  6 新北市○○區○○段0000○號建物（新北市○○區○○路00號5 樓） 全部  7 新北市○○區○○段0000○號建物（新北市○○區○○路00巷00號） 全部  8 新北市○○區○○段0000○號建物（新北市○○區○○路00巷00號2 樓） 全部  9 新北市○○區○○段000 地號土地 420 分之1  10 新北市○○區○○段000 地號土地 56分之1  11 新北市○○區○○段000 地號土地 56分之1  12 新北市○○區○○段00地號土地 100000分之202  13 新北市○○區○○段○○○○段000 ○0 地號土地（重測前） 新北市○○區○○○○段000地號 420 分之1  
正本係照原本作成。
不得上訴。
中　　華　　民　　國　　110 　年　　10　　月　　26　　日

  　　　　　　　　　　　　　書記官  簡曉君